臺灣高等法院民事判決　　　　　　　　 96年度上易字第265號
　　上　訴　人　元鼎加油站股份有限公司
　　法定代理人　甲○○
　　訴訟代理人　朱子慶律師
　　　　　　　　郭瑋萍律師
　　參　加　人　乙○○
　　被　上訴人　丙○○
　　訴訟代理人　顏文正律師
上列當事人間請求登載股票權利事件，上訴人對於中華民國96年
1月31日台灣板橋地方法院95年度訴字第955號第一審判決提起上
訴，本院於96年11月13日言詞辯論終結，判決如下：
    主  文
上訴駁回。
第二審訴訟費用由上訴人負擔。
    事實及理由
一、程序部分：按就兩造之訴訟有法律上利害關係之第三人，為
    輔助一造起見，於該訴訟繫屬中，得為參加，民事訴訟法第
    58條第1項定有明文。經查，系爭股票仍登記於乙○○名下
    ，本件被上訴人請求上訴人將系爭股票權利（含被上訴人姓
    名、住所）登記於上訴人之股東名簿，已涉及乙○○之股東
    權益，乙○○對於本件裁判之結果自有法律上之利害關係，
    其為輔助上訴人，聲明參加訴訟，核無不合，應予准許。
二、被上訴人主張略以：上訴人之記名股東即參加人乙○○於民
    國（下同）86年12月15日為抵償其積欠訴外人黃福君之新台
    幣（下同）1200萬元債務，將其持有之上訴人普通股股票60
    張（每張1萬股，股票號碼為82-NE-000601~82-NE-000660）
    轉讓予黃福君。系爭股票非僅提出作為前開債務之擔保，乙
    ○○之證言不實，自不足採。又訴外人徐清池等人並不知悉
    系爭股票之轉讓，其等於他案證稱乙○○交付系爭股票予黃
    福君係為供擔保，亦不足採。按黃福君於95年3月28日將系
    爭股票一部分轉讓予訴外人黃秀棉、徐清池、林豐富、林光
    貞、許金芳等5人（下稱黃秀棉等5人），被上訴人並於同日
    受讓原由黃福君持有之上訴人普通股股票5張（股票號碼為
    82-NE-000601~82-NE-000605）、黃秀棉持有之上訴人普通
    股股票5張（股票號碼為82-NE-000606~82-NE-000610）、徐
    清池持有之上訴人普通股股票10張（股票號碼為82-NE-0006
    11~82-NE-000620）、林豐富持有之上訴人普通股股票5張（
    股票號碼為82-NE-000621~82-NE-000625）、林光貞持有之
    上訴人普通股股票5張（股票號碼為82-NE-000626~82-NE-00
    0630）、許金芳持有之上訴人普通股股票5張（股票號碼為
    82-NE-000631~82-NE-000635），共計35張，股數35萬股。
    上訴人既未舉證證明被上訴人與黃福君等間股票轉讓為通謀
    虛偽意思表示，其主張為無效云云，自不足採。又乙○○雖
    依據調解筆錄支付被上訴人及黃秀棉等人部分款項，惟其所
    支付者僅為利息，況此亦與本件無涉。按被上訴人於取得上
    開股票後，即於95年3月30日以士林蘭雅郵局第139號存證信
    函通知上訴人寄送變更股東登記之資料，俾將被上訴人登載
    於股東名簿上，惟上訴人不予置理。上訴人拒不將被上訴人
    記載於股東名簿上，影響被上訴人原可取得之股東權益。爰
    依公司法第165條第1項規定及股票持有人得請求為股東名簿
    記載變更權利之法律關係為請求等語。於原審聲明：上訴人
    應將被上訴人持有上訴人公司普通股股票號碼82-NE-000601
    至82-NE-000635，計35張之股票權利（含被上訴人姓名、住
    所）登載於上訴人公司股東名簿（原審判決被上訴人勝訴，
    上訴人不服提起上訴）。爰答辯聲明：上訴駁回。
三、上訴人則以：乙○○係因向黃福君借款1200萬元，始將系爭
    股票交付黃福君供作擔保之用，此為被上訴人及其前手所明
    知，並經被上訴人之夫黃萬源及訴外人黃秀棉等5人於本院
    93年度上易字第284號乙○○刑事侵占訴訟程序中證述，經
    該判決認定在案，是系爭股票之背書既非以轉讓之意思行之
    ，自為無效，被上訴人無從取得股票權利。又黃福君借與乙
    ○○之1200萬元中，僅有500萬元係由黃福君出資，其餘則
    係徐清池出資200萬元，許金芳、林光貞、林豐富、黃秀棉
    及黃萬源分別出資100萬元，黃福君嗣因無法清償對前開內
    部出資人之借款，即提出系爭股票作為對黃福君等借款債務
    之擔保，因黃福君遲未將股票交付，渠等始至台北縣泰山鄉
    調解委員會調解，足見被上訴人及黃秀棉等5人取得股票時
    ，均知悉系爭股票之移轉僅供擔保，並無移轉所有權之意。
    再者，乙○○為清償前開1200萬元債務，尚與黃福君等人於
    90年5月16日成立調解，調解內容為乙○○應清償對其等總
    計1200萬元之借款，並加計損害金，足見系爭股票之移轉並
    非供抵償債務之用。嗣乙○○亦確有分別清償徐金芳3萬
    5000元、被上訴人（繼承其夫黃萬源之債權）6萬8000元、
    黃秀棉3萬5000元、丁○○10萬2000元、徐清池6萬元、林豐
    富1萬5000元及林光貞3萬5000元。又乙○○於前開刑事訴訟
    程序中雖稱系爭股票移轉予黃福君係供抵償債務之用，惟僅
    係其為免遭受侵占罪追訴所為之不實答辯等語，資為抗辯。
    爰上訴聲明：(一)原判決廢棄。(二)被上訴人於第一審之訴駁回
    。
四、參加人乙○○則以：其僅係因供債務之擔保始將系爭股票交
    付黃福君，並未將系爭股票轉讓黃福君、黃秀棉等5人及被
    上訴人等語。
五、兩造不爭執事實：
  (一)被上訴人持有上訴人公司普通股股票號碼82-NE-000601至82
    -NE-000635，計35張之股票。
  (二)被上訴人持有上訴人公司普通股股票係由黃福君及黃秀棉、
    徐清池、林豐富、林光貞、許金芳等5人處取得。
六、本件兩造爭執要點為：被上訴人取得系爭股票，係因買受取
    得或僅係因供擔保之用而取得？茲就兩造爭點分述如下：
  (一)查上訴人之記名股東即參加人乙○○於86年12月15日將其持
    有之上訴人普通股股票60張 (每張1萬股)( 股票號碼為82-N
    E-000601~82-NE-000660)轉讓予黃福君，黃福君於95年3月
    28日將其中一部分股票轉讓予黃秀棉、徐清池、林豐富、林
    光貞、許金芳等5人。被上訴人則於95年3月28日受讓原由黃
    福君持有之上訴人普通股股票5張 (股票號碼為82-NE-00060
    1~82-NE-000605)、黃秀棉持有之上訴人普通股股票5張 (股
    票號碼為82-NE-000606~82-NE-000610)、徐清池持有之上訴
    人普通股股票10張 (股票號碼為82-NE-000611~82-NE-00062
    0)、林豐富持有之上訴人普通股股票5張 (股票號碼為82-NE
    -000621~82-NE-000625)、林光貞持有之上訴人普通股股票5
    張 (股票號碼為82-NE-000626~82-NE-000630)、許金芳持有
    之上訴人普通股股票5張 (股票號碼為82-NE-000631~82-NE-
    000635)，共計35張，股數合計35萬股，均有股票轉讓過戶
    申請書及年度證券交易稅一般代繳稅額繳款書影本附卷可稽
    （見原審卷第8至27頁）。並經證人黃秀棉、徐清池、林豐
    富、林光貞等人到庭證述有將股票賣給被上訴人在案（見原
    審卷第141至146頁筆錄）。上訴人指其等轉讓為通謀虛偽意
    思表示云云，並未舉證以實其說，已無可信。
  (二)次查參加人乙○○已將其股份60萬股（即60張股票）轉讓予
    黃福君，並經上訴人於股票背面之「公司登記蓋章」欄用印
    ，有股票影本在卷可考（見原審卷第34頁）。且股票轉讓過
    戶聲請書上出讓人欄之簽名及蓋章均係乙○○所自簽及用印
    ，亦經乙○○於原審結證在案（見原審卷第144頁筆錄）。
    乙○○固稱：是因擔保用將系爭股票交付給黃福君云云，然
    其同時稱：「（在台北縣泰山鄉調解委員會進行調解的時候
    ，有無提到要將系爭股票抵償借款債務？結論為何？）是黃
    福君一直有要自殺的念頭，且身體情況亦不好，所以祇要徐
    清池他們提出的條件，我都會答應，包括調解的內容寫的很
    清楚，我也都會答應，不但還本金也加上利息。開調解會時
    ，有提到股票抵償借款債務，他們不同意抵償」「（現在你
    是要以系爭股票來抵償債務，或者是以系爭股票擔保債務？
    ）都可以接受，祇要他們願意的話。我現在擔心的是他們要
    我還債，又要把股票拿去登記當股東」等語（見原審卷第14
    3頁筆錄）。另乙○○前於本院93年上易字第284號刑事案件
    中已陳稱：曾以元鼎加油站股票60萬股「抵償」黃福君，不
    知黃福君背後尚有其他投資人，有以系爭股票交給黃福君等
    語（見本院93年上易字第284號刑事卷第45、48、50、209、
    21 7頁筆錄），經本院調閱刑事卷核閱無誤。且乙○○在原
    法院91年執字第976號強制執行案中，曾於91年4月3日書具
    聲明異議狀指稱：其所有之60萬股上訴人之股票，已於86年
    12 月14日移轉給第3人黃福君，其於該時即將股票轉讓之事
    ，依公司法第165條規定陳報並請求上訴人為變更登記，至
    上訴人疏未為股東名簿之變更乃另屬他事，系爭股票之「所
    有權」早已歸屬於黃福君等語，亦經本院調取上開執行卷宗
    核閱無訛。是乙○○於本件審理中翻異前詞所為之陳述，自
    無可取。
  (三)另證人柯靜文在乙○○所涉刑事背信案審理中證稱「就你暸
    解土地投資款後來如何處理？)我聽他們討論的結果被告（
    指乙○○）要把股票給黃福君。」「 (什麼股票？)元鼎加
    油站的股票，因為我記得我有幫他們寫1份有關證交稅的單
    子。」「 (1200萬元的股票你知道跟投資案有何關係？)我
    當時聽到他們講，黃福君問如何還投資款，被告表示他願意
    將元鼎加油站的股票給黃福君。」「（拿股票抵償，是兩人
    同意嗎？)是，他們有合意。」等語，有刑事審理筆錄可稽
    (見本院卷第90至94頁)。再依乙○○所涉詐欺案中，證人周
    錦誠證述：「其有投資準備買五股土地，並集資2000萬元給
    乙○○，錢後來有用定鼎建設股份1500萬元先還他，後來又
    陸續還他200多萬，剩下大概200萬元」「 (沒有買成之後，
    你投資的錢如何處理？)定鼎建設15%的股份給我，約1500萬
    元。」「 (此外是否還有用現金還給你？)有，另外還有陸
    續給我200多萬。」「 (為何當初是拿股份給你？)當初他沒
    有錢。」「 (他是否要拿加油站的股份給你？)因為我本身
    是做建築的，所以我拿建設公司的股份。」等語，均有偵查
    訊問筆錄、刑事審理筆錄可考 (見本院卷第113至122頁)，
    亦可得知在土地無法買成後，乙○○因無錢還給投資人，乃
    以定鼎公司或元鼎加油站之股票「抵償」投資款，是乙○○
    交付予黃福君之股份是抵償投資款無訛，則上訴人聲請傳訊
    證人丁○○已經通知未到場，因事證已明，無再予訊問必要
    。至卷附聲明書內載黃福君代保管元鼎加油站股票分配予各
    債權人等語，依上述經過並其前後文字所示，推其原意應為
    黃福君代各債權人即徐清池、許金芳、林豐富、林光貞、黃
    秀棉、被上訴人保管元鼎加油站股票，而依所持債權分配，
    亦可知黃福君自乙○○處受讓股票，而非僅為擔保而已。至
    聲明書內載所有權移轉登記問題，應係指股票過戶事宜與黃
    福君無關之意，上訴人指稱被上訴人等知悉無移轉真意云云
    ，殊無足取。
  (四)上訴人復以本院93年上易字第284號刑事判決理由欄之論述
    ，指乙○○並無轉讓之真意云云。惟查，依該判決就此論述
    重點在乙○○所辯稱雖有將股票交給黃福君，「實際上已將
    投資款返還各告訴人等語」是否可信，而非否定有因抵償而
    交付股票之事實，此有卷附之該刑事判決全文可考，上訴人
    所辯尚有誤會，委無可採。上訴人另辯稱乙○○有支付被上
    訴人及黃秀棉等人部分款項云云。然查乙○○支付之依據為
    依據調解筆錄而來，且所支付者僅為利息，亦經證人徐清池
    等人證述在案，上開利息支付，自與本件股票之轉讓無干，
    況依上述刑事判決之認定，雖指乙○○有以股票抵償，但非
    足額清償，是其在調解委員會另與債權人成立調解，乃屬當
    然，當不能因之而與本件股票之過戶，混為一談。
  (五)綜上所述，上訴人抗辯系爭股票係訴外人乙○○為供借款擔
    保而交付訴外人黃福君之事，尚難信為真實，所辯並無可採
    。
七、按「記名股票之轉讓，非將受讓人之姓名或名稱及住所或居
    所，記載於公司之股東名簿，不得以其轉讓對抗公司」，公
    司法第165條第1項定有明文；又公司法第164條規定「記名
    股票由股票持有人以背書轉讓之」，此所謂股票持有人，應
    包括股票名義人，及因背書而取得股票之人。又背書為記名
    股票轉讓之唯一方式，只須背書轉讓，受讓人即為股票之合
    法持有人，因此記名股票在未過戶以前，可由該股票持有人
    更背書轉讓他人，至同法第165條第1項所謂「不得以其轉讓
    對抗公司」，係指未過戶前，不得向公司主張因背書受讓而
    享受開會及分派股息或紅利而言，並不包括股票持有人請求
    為股東名簿記載變更之權利，此觀同法條第2項而自明，有
    最高法院60年台上字第817號判例可考。被上訴人既合法受
    讓系爭上訴人公司股票，並於取得上開股票後，於95年3月
    30日以士林蘭雅郵局第139號存證信函通知上訴人，希能寄
    送變更股東登記之資料，以利辦理登載於股東名簿，有存證
    信函可考（見原審卷第30頁），惟上訴人未予置理，揆諸上
    揭說明，自得請求上訴人公司將被上訴人持有股票權利（含
    被上訴人姓名、住所）登載於上訴人公司股東名簿。
八、綜上所述，被上訴人主張為可採，上訴人所辯均無可取。被
    上訴人依公司法第165條第1項規定及股票持有人得請求為股
    東名簿記載變更權利之法律關係，請求上訴人應將被上訴人
    持有上訴人公司普通股股票號碼82-NE-000601至82-NE-0006
    35，計35張之股票權利（含被上訴人姓名、住所）登載於上
    訴人公司股東名簿，洵屬正當，應予准許。是則原審依此判
    決，於法並無違誤。上訴意旨指摘原判決不當，求予廢棄改
    判，為無理由，應予駁回。
九、本件事證已臻明確，兩造其餘攻擊防禦方法及舉證，核與判
    決結果不生影響，爰不一一論列，併此敘明。
十、據上論結，本件上訴為無理由，依民事訴訟法第449條第1項
    、第78條，判決如主文。
中　　華　　民　　國　　96　　年　　11　　月　　27  　日
  　　　　　　　　　民事第十三庭
                        審判長法　官  黃嘉烈
                              法  官  高鳳仙
                              法  官  吳燁山
正本係照原本作成。
不得上訴。
中　　華　　民　　國　　96　　年　　11　　月　　27　　日
　　　　　　　　　　　　　　　書記官  李明昇
